【裁判字號】    97,簡上,120
【裁判日期】    980106
【裁判案由】    塗銷抵押權登記
【裁判全文】
臺灣桃園地方法院民事判決             97年度簡上字第120號
上  訴  人  乙○○
訴訟代理人  施小凡律師
被上訴人    甲○○
訴訟代理人  邱清銜律師
上列當事人間請求塗銷抵押權登記事件，上訴人對於中華民國97
年5月19日本院中壢簡易庭97年度壢簡字第250號第一審簡易判決
提起上訴，於97年12月16日言詞辯論終結，本院判決如下：
    主  文
原判決廢棄。
被上訴人在第一審簡易之訴駁回。
第一、二審訴訟費用由被上訴人負擔。
    事實及理由
一、被上訴人起訴主張：其於民國84年12月間向訴外人姜義郎購
    買坐落桃園縣新屋鄉○○段甲頭厝小段1036-30 地號土地（
    下稱系爭土地），並於85年2月5日完成所有權移轉登記。惟
    因對系爭土地之其他相關記載事項未加留意，詎於96年6 月
    間發現其上存在84年11月14日由楊梅地政事務所以84年桃楊
    字第014039號收件，登記債務人為姜義郎、債權人為上訴人
    、擔保債權總金額為新臺幣（下同）160 萬元、存續期間自
    84年11月15日至114 年11月14日之抵押權設定登記（下稱系
    爭抵押權），而於抵押權設定契約書有約定利息，應係為擔
    保借款而設定，惟經被上訴人向姜義郎詢問緣由，姜義郎表
    示與上訴人間實無任何債務關係存在，為此被上訴人乃試圖
    與上訴人聯繫辦理塗銷系爭抵押權登記之作業，然上訴人均
    置之不理，爰依民法第765、767條第1 項等規定提起本件塗
    銷抵押權訴訟，原審以系爭抵押權設定時並無所擔保之債權
    存在為由，准許塗銷系爭抵押權登記，並無不當，並聲明：
    上訴人之上訴應予駁回。
二、上訴人則以：其與姜義郎間固無借貸關係，然於83年6 月間
    曾向姜義郎購買其所有桃園縣新屋鄉○○段甲頭厝小段第10
    36、1037地號土地（下稱1036、1037地號土地）之應有部分
    ，換算面積約40坪，上訴人已給付全部買賣價金160 萬元，
    惟因上開土地尚未為分割登記，無法辦理移轉登記予上訴人
    ，故與姜義郎約定就其所有之系爭土地設定系爭抵押權以作
    為上開買賣契約義務履行之擔保，並非無擔保債權存在，原
    審之判決尚有違誤。並聲明：如主文所示。
三、本院依民事訴訟法第270條之1第1項第3款規定，整理並協議
    簡化本件爭點如下（見本院97年11月12日準備程序筆錄）：
  (一)兩造不爭執事項：
  1.被上訴人所有系爭土地，曾於84年11月14日由當時土地所有
    權人即姜義郎設定系爭抵押權予上訴人。
  2.上訴人已給付買賣價金160萬元給姜義郎。
  (二)兩造爭執事項：
  1.系爭抵押權於設定時，所擔保之債權究為借貸債權？亦或是
    買賣價金返還請求權？
  2.系爭抵押權於設定時，所擔保之債權是否已成立且存在？
四、本院之判斷：
  (一)系爭抵押權於設定時，所擔保之債權究為借貸債權？亦或是
    買賣價金返還請求權？
    被上訴人據以主張系爭抵押權所擔保之債權為借貸關係，無
    非係以抵押權設定契約書有利息及遲延利息約定之記載為依
    據，惟利息雖係金錢債權所生之收益，但並不限於借貸之法
    律關係，只要係金錢債權如租金、買賣價金、委任佣金等，
    皆可能約定於未獲給付時，債務人有加付利息之義務，故尚
    難據此即認定系爭抵押權所擔保之上訴人與姜義郎間債權為
    借貸關係。復查上訴人主張於83年6 月間曾向姜義郎購買其
    所有系爭1036、1037地號土地之應有部分，並已給付全部買
    賣價金160 萬元，因前開土地尚未為分割登記，無法辦理移
    轉登記予上訴人，即與姜義郎約定以其所有之系爭土地設定
    系爭抵押權以作為上開買賣契約義務履行之擔保等情，業據
    上訴人於原審提出姜義郎與上訴人間就1036、1037地號土地
    之不動產買賣契約書1 份為證（見原審卷第24頁），雖姜義
    郎於原審證稱：伊雖在83年間出賣1036、1037地號約40坪土
    地持分給被告，每坪4 萬元，被告有支付全額的價金，但沒
    有作移轉登記，當時並未約定以系爭土地設定抵押權作為擔
    保，也沒有其他形式的擔保等語（見原審97年1 月21日調解
    程序筆錄)， 惟承辦系爭抵押權設定登記之代書即證人羅世
    領卻證稱：「本件是新屋鄉○○段有很多筆土地，姜義郎、
    被告 (即上訴人)都 是地主，與建商之間有個合建案，那時
    建商與地主談把多筆土地合併後分割，再依照土地的面積分
    房子，詳細的內容我不知道，每一筆的移轉登記都是地主跟
    建商通知我之後，我才去辦理。本件抵押權的設定是姜義郎
    、被告都有到場，我有聽到被告說他向姜義郎買土地持分（
    地號我不清楚），已經給付價金，但土地尚未移轉登記，所
    以要求姜義郎提供土地設定抵押權作為擔保，當場指定以
    1036之30地號設定抵押權，姜義郎也同意，他們兩人在我的
    面前蓋印鑑章，我才拿去地政機關辦理。（為何在抵押權設
    定契約書上填載借貸？）因為被告說有支付錢，要我這樣登
    記。」等語（見原審97年1 月21日調解程序筆錄），足見，
    證人姜義郎之證言顯與證人羅世領所言互有矛盾，而觀諸姜
    義郎並不否認系爭抵押權登記申請書上其印鑑為真正 (見原
    審卷第87頁)， 又稱伊僅於85年間因買賣關係為將系爭土地
    移轉登記予被上訴人所有，始將印鑑交付證人羅世領委託其
    辦理移轉登記手續等語，然本件系爭抵押權之設定係於84年
    11月間所為，而證人姜義郎與被上訴人間係於85年2 月1 日
    向桃園縣楊梅地政事務所申請辦理系爭土地所有權移轉手續
    ，有原審依職權向桃園縣楊梅地政事務所調閱之系爭土地所
    有權移轉登記資料（見原審卷第93頁以下）可參照，則姜義
    郎既未於85年前將其所有之印鑑章交付羅世領，羅世領何以
    得於84年11月間持證人姜義郎真正之印鑑章辦理系爭土地之
    抵押權設定手續？是姜義郎所為證言顯難認與事實相符，應
    堪信羅世領所為證言始為真實。又姜義郎所為證言，亦顯然
    與被上訴人主張姜義郎與上訴人間，係互相故意為非真意之
    表示而設定抵押權云云，互不相符，自難認被上訴人主張系
    爭抵押權之設定是否出於通謀虛偽意思表示而設定等情堪以
    採信。故探求上訴人與姜義郎設定系爭抵押權時之真意，應
    係擔保二人間前開不動產買賣的實現，並由設定契約書上當
    事人利息之約定觀之，應認為系爭抵押權所擔保之債權為買
    賣價金返還請求權，方符事理。
  (二)按抵押權為從物權，雖以其擔保之債權存在為發生之要件，
    但實務上仍承認得以其擔保之債權之發生為停止條件，或約
    定就將來應發生之債權而設定抵押權（最高法院89年度台上
    字第1086號判決意旨參照）。本件上訴人設定系爭抵押權所
    擔保之債權既係上訴人得對於姜義郎請求之160 萬元買賣價
    金返還請求權之債權，已如上述，則上開債權得解為係附解
    除條件之債權，即以如將來姜義郎如能履行辦理所有權移轉
    登記之條件，於條件成就發生時，上訴人之債權即歸於消滅
    不得行使。換言之，上開債權亦得解為係附停止條件之債權
    ，即以將來姜義郎如不能履行辦理所有權移轉登記之條件，
    於條件成就發生時，上訴人即得行使其債權。而系爭買賣契
    約至今尚未解除（見原審97年4 月28日言詞辯論程序筆錄）
    ，是上訴人對姜義郎之買賣價金返還請求權之債權，不論係
    解為附解除或停止條件之債權，雖其條件尚未發生，惟依上
    開說明，系爭抵押權於設定時所擔保之債權則均係屬成立存
    在，僅係其條件尚未發生而已。是原審誤認為系爭抵押權於
    設定時尚無所擔保之債權存在，而為上訴人敗訴判決，尚有
    未洽。上訴意旨求予廢棄改判，為有理由。爰由本院予以廢
    棄改判如主文第二項所示。
五、本件事證已臻明確，兩造其餘攻擊、防禦方法經逐一審酌後
    ，認與判決結果不生影響，無再論述之必要，附此敘明。
六、據上論結，本件上訴為有理由，依民事訴訟法第436之1第
    3 項、第450 條、第78條，判決如主文。
中    華    民    國    98    年    1     月     6    日
               民事第二庭   審判長法  官  劉克聖
                                  法  官  蘇昭蓉
                                  法  官  黃漢權
不得上訴。
上列正本證明與原本無異
中    華    民    國    98    年    1     月     6    日
                                  書記官  羅美英


司法院資訊處製作；財團法人民間司法改革基金會備份。
